【裁判字號】    90,台上,6987
【裁判日期】    901115
【裁判案由】    常業重利
【裁判全文】
最高法院刑事判決                                九十年度台上字第六九八七號
    上  訴  人  甲○○
右上訴人因常業重利案件，不服台灣高等法院台中分院中華民國八十八年八月十一日
第二審判決（八十八年度上訴字第一一五二號，起訴案號：台灣台中地方法院檢察署
八十八年度偵字第三○九七號），提起上訴，本院判決如左：
    主  文
上訴駁回。
    理  由
按刑事訴訟法第三百七十七條規定，上訴於第三審法院，非以判決違背法令為理由，
不得為之。是提起第三審上訴，應以原判決違背法令為理由，係屬法定要件。如果上
訴理由狀並未依據卷內訴訟資料，具體指摘原判決不適用何種法則或如何適用不當，
或所指摘原判決違法情事，顯與法律規定得為第三審上訴理由之違法情形，不相適合
時，均應認其上訴為違背法律上之程式，予以駁回。本件上訴意旨略稱：(一)、重利罪
之構成要件，除借款人客觀上有急迫、輕率、無經驗之情形外，行為人主觀上並須有
明知貸與人有此情形之故意，而取得與原本顯不相當之重利，始能成立。原判決對借
款人鄧劉富美等人究係出於何項用途而向上訴人甲○○借款，是否確有急迫之情事，
以及上訴人主觀上是否明知各借款人均有急迫之情形，而貸與金錢取得與原本顯不相
當之重利，未詳予調查說明，有調查未盡及理由不備之違法。(二)、上訴人於案發後坦
承犯行，態度良好，且未再向各借款人索取利息及催討本金，上訴人既無所得，各借
款人亦無損失。原判決以上訴人貸以金錢所取得之利息甚高，情節非輕，偵審中未能
完全坦承犯行，欠缺悔意，而撤銷第一審判決改判，有理由矛盾之違法。(三)、上訴人
之母林王訪在上訴人之住所開設錦源商店，由上訴人經營，上訴人並非以犯重利罪為
常業，且原判決即認上訴人貸以金錢不逾二個月，又謂上訴人長期以夾報方式招攬不
特定人借款，自係反覆為之，並恃此為生而成立常業犯，亦有理由矛盾之情形。(四)、
上訴人係偶發初犯，犯後已有悔意，無再犯之虞，請為緩刑之宣告等語。
惟查原判決認定上訴人有原判決事實欄所記載之犯行，係依憑上訴人之相關供述、如
原判決附表所示之楊明聰等二十一名借款人之指述、卷附之贓物領據保管單二十一張
、本票二十二張、廣告名片二張等證據，予以綜合判斷，因而撤銷第一審判決，改判
論處上訴人常業重利罪刑，已詳予說明其所憑之證據及其認定之理由。而以上訴人雖
否認以犯重利罪為常業，辯稱：伊非以貸款與他人，收取利息為生，各借款人亦未必
係出於急迫需要，才向伊借款云云。然查上訴人貸款與他人，所收取之利息，月利率
從百分之十八至百分之七十五不等，大部分在百分之六十，以此計算，二個月之利息
，即已逾貸與之本金，而取得與原本顯不相當之重利。借款人黃雪芳、林文正、張芬
如於警訊時，何連海、張清泉、莊淑美於偵查中，楊明聰、曾義騰、李炎煌、游有賢
、劉麗華、邱清泉、彭雁玲、劉武本於原審調查中，均分別陳稱，係因急需用款，無
處可借，才向上訴人貸款。至於其餘貸款人雖經傳喚無，但參以上訴人貸與金錢，
收取上述之重利，僅二個月其利息即逾本金，各借款人若非急需用款，迫於無奈，衡
情斷無付此高利向其借款之理，上訴人顯係乘人急迫之際貸以金錢而取得與原本顯不
相當之重利甚明。又上訴人長期以夾報方式廣為招攬不特定之人向其貸款，且設有專
用之電話轉接行動電話方式，與借款人聯繫借款事宜，借款之人已達二十一人之多，
自係反覆為之，並恃此以為生之常業犯。就上訴人所辯各節，認係卸責之詞不足採信
，於理由內予以指駁。復明檢察官併案移送上訴人另貸款與張春蘭等七人，收取重
利部分，尚屬不能證明，基於審判不可分原則，不另為無罪之諭知。所為論斷，均有
卷存資料可資覆按，從形式上觀察，並無所謂違背法令之情形存在。按一般重利罪，
固須乘他人急迫對特定人貸以金錢，取得與原本顯不相當之利息始能成立，但如明知
社會上有因急迫舉債濟急或有輕率無經驗而舉債情形者，預先訂定苛刻之條件，一俟
有向之借款，即得博取重利，並以之為常業，雖非對特定之人乘其急迫而為之，仍應
成立刑法第三百四十五條之常業重利罪。原判決已依卷存資料，詳述上訴人以夾報方
式廣為招攬急需貸款之不特定人向其借款，向彼等收取月息百分之十八至百分之七十
五之重利，顯係乘他人急迫之際而貸與金錢，取得與原本顯不相當之重利，並恃以為
生，因而論以常業重利罪，於法難認有違。又刑法上所謂「常業」，指反覆以同種類
行為為目的之社會活動之職業性犯罪，至於犯罪所得之多寡，是否恃此犯罪為唯一之
謀生職業，則非所問，縱令兼有其他職業，仍無礙於該常業犯罪之成立。上訴人所謂
犯後未再向各借款人催索利息，所得無多，及另在其母親開設之商店工作，縱係屬實
，依上述說明，亦無礙其常業罪之成立。第二審法院認為上訴有理由，或上訴雖無理
由，而原判決不當或違法者，應將原判決經上訴之部分撤銷，就該案自為判決，刑事
訴訟法第三百六十九條第一項前段定有明文。原判決以檢察官上訴意旨指本件被告犯
罪情節非輕，偵查中又未能完全坦承犯行，欠缺悔意，指摘第一審判決量刑過輕，諭
知緩刑亦有不當，為有理由，且第一審對檢察官併案移送審理部分，未及審理，亦有
未洽，因而撤銷第一審判決改判，於法自屬有據。上訴意旨或就原判決已調查說明之
事項，或就原審採證認事及判斷證據之職權行使，徒憑己意漫指其違法，再為事實上
之爭執，難認係適法上訴第三審之理由，本件上訴為違背法律上之程式，應予駁回。
末查本院既應為程序上之上訴駁回判決，所請緩刑，無從斟酌，附此明。
據上論結，應依刑事訴訟法第三百九十五條前段，判決如主文。
中      華      民      國     九十     年     十一     月     十五     日
                              最高法院刑事第四庭
                                  審判長法官  董  明  霈
                                        法官  丁  錦  清
                                        法官  林  茂  雄
                                        法官  王  居  財
                                        法官  張  祺  祥
      右正本證明與原本無異
                                              書  記  官
中      華      民      國     九十     年     十一     月    二十二    日


司法院資訊處製作；財團法人民間司法改革基金會備份。
